臺中高等行政法院判決　　　　　　　　　　　　　　　九十三年度訴字第三八三號
　　　　　　　　　　　　　　　.
　　原　　　告　萬中砂石行
　　代　表　人　甲○○
　　訴訟代理人　丙○○
　　被　　　告　臺中縣政府
　　代　表　人　乙○○
　　訴訟代理人　戊○○
　　　　　　　　丁○○
右當事人間因工廠管理輔導法事件，原告不服經濟部中華民國九十三年六月九日經訴
字第０九三０六二一九三四０號訴願決定，提起行政訴訟。本院判決如左︰
　　主  文
原告之訴駁回。
訴訟費用由原告負擔。
　　事  實
甲、事實概要：
緣原告萬中砂石行（為合夥組織）未經申請核准，取得工廠登記證，擅於台中縣和平
鄉○○村○○路○段一八五號設置工廠，從事砂石、碎石製造加工業務，於民國九十
二年四月十日為被告台中縣政府違章工廠聯合取締小組查獲，經被告以九十三年二月
二十四日府建工字第０九三００五二五六三號函請原告於文到十四日內就其九十二年
四月十日被查獲未經核准工廠登記，擅自設置工廠從事砂石、碎石製造加工業務一事
，提出陳述意見，逾期未提出或經核有違反工廠管理輔導法第十條第一項規定，將依
同法第二十三條規定處理。嗣因遲未獲復，並經核認原告有違反工廠管理輔導法第十
條第一項規定之情事，被告乃依據同法第二十三條規定，以九十三年三月二十六日府
建工字第０九三００八二九０七號處分書處勒令原告停工，並罰鍰新台幣（下同）四
萬元。原告不服，提起訴願，遭決定駁回，遂提起本件行政訴訟。
乙、兩造之聲明：
一、原告訴之聲明：請求判決原處分及訴願決定均撤銷。
二、被告答辯之聲明：請求判決駁回原告之訴。
丙、兩造之陳述：
一、原告起訴意旨及補充理由略以：
（一）原告於六十七年六月二十八日申請營利事業登記證營運至今，其中於六十八年
      四月二十日向被告申請工廠登記證，獲六八府建工字第五五一二七號回函指示
      無須辦理登記，惟法令經過多年後陸續修訂，於九十一年二月四日府農水字第
      ０九一０三一一八０００號函原告符合經濟部礦務局輔導就地合法化之對象，
      目前申辦進度為被告初審完竣送經濟部複審中，有經濟部九十三年六月二十八
      日經授務字第０九三００一一０六三０號函可稽。
（二）主管機關被告土地管理單位、砂石業管理單位及各局課初審均同意原告辦理合
      法工廠所需變更用地為礦業用地之審查，惟被告建設局違章工廠聯合取締小組
      卻勒令停工及罰款，與九十年三月十四日公布實施之工廠管理輔導法第三十二
      條規定「本法施行前，依工廠設立登記規則規定，免辦理工廠設立登記而領有
      營利事業登記證之小型製造業，其依本法規定應申辦工廠登記者，應自中央主
      管機關公告之日起二年內，依本法規定申請工廠設立許可或登記；屆期未辦理
      或依法不准辦理而繼續從事物品製造、加工者，依第二十三條規定處罰。」之
      意旨不符。且被告勒令停工公文通知各單位，包括鄉公所、警察局、環保局、
      台電，眾多單位競相到場取締導致工廠難以營運接近停擺，許多工作多年的員
      工不知何去何從，財政部台灣省中區國稅局東勢稽徵所中區國稅東勢三字第０
      九三０００二八五四號函都限七日內辦理停業。
（三）政府法令繁多管轄單位各依法辦理，公司如遭勒令停工、停業後相關單位亦不
      受理原告辦理工廠登記相關審查，六十七年起合法營運至今卻無法繼續朝合法
      方向生存。被告怎可引用不同法令同意輔導原告就地合法化之各項申請，卻又
      勒令停工而遭停業處分。
（四）原告已依規定於期限內辦理相關申請，並無違反規定，目的事業主管機關及中
      央主管機關均同意輔導原告申請就地合法，經濟部礦務局於九十三年九月十七
      日以經授務字第０九三００一六四九四０號函給予原告臨時證明，以利在未取
      得核准許可文件前向環保機關申請空污及水污操作許可，以免原告在取得工廠
      登記前因相關環保法令限制無法繼續營運，本件訴訟標的之處罰，與經濟部礦
      務局輔導就地合法化相違背，應予撤銷。為此，請鈞院鑒核，賜判決如訴之聲
      明等語。
二、被告答辯意旨略以：
（一）原告未經申請核准取得工廠登記證，擅自於台中縣和平鄉○○村○○路○段一
      八五號設置工廠，從事「砂石、碎石」製造加工業務，於九十二年四月十日經
      被告違章工廠聯合稽查小組查獲，有該小組九十二年四月十日聯合稽查紀錄表
      附卷可稽，並經現場工作人員簽名確認在案，被告乃依違反工廠管理輔導法第
      十條第一項之規定，並依行政程序法第一百零二條規定，以九十三年二月二十
      四日府建工字第０九三００五二五六三號函請原告於文到十四日內向被告陳述
      意見，惟原告未於期限內提出陳述意見，爰依工廠管理輔導法第二十三條規定
      ，於九十三年三月二十六日以府建工字第０九三００八二九０七號處分書對原
      告令其立即停工，並處罰鍰新台幣四萬元整之處分。惟原告不服被告所為處分
      ，乃向經濟部提起訴願，並經經濟部於九十三年六月九日以經訴字第０九三０
      六二一九三四０號訴願決定書訴願駁回，惟原告仍不服，提起本件訴訟。
（二）按工廠管理輔導法第十條第一項規定：「工廠設廠完成後，應依本法規定申請
      登記，經主管機關核准登記並發給工廠登記證後，始得從事物品製造、加工。
      但國防部所屬軍需工廠，不在此限。」及同法第二十三條規定：「工廠有下列
      情形之一者，主管機關應令行為人停工，並各處新台幣二萬元以上十萬元以下
      罰鍰；拒不遵守者，各再處行為人新台幣四萬元以上二十萬元以下罰鍰，並得
      連續處罰：（一）違反第十條第一項規定，未取得工廠登記證，擅自從事物品
      之製造、加工者。˙˙˙」本件原告未經工廠核准登記，擅自於台中縣和平鄉
      ○○村○○路○段一八五號，從事「砂石、碎石」製造加工業務，違反工廠管
      理輔導法第十條第一項之規定，為原告所不爭，違規事實至為明確。
（三）查被告於九十三年三月二十六日開立處分書前，曾於九十三年二月二十四日以
      府建工字第０九三００五二五六三號函請原告對違規設廠一節，於文到十四日
      內向被告提出陳述意見，而上開函文原告於九十三年二月二十七日簽收在案。
      惟被告至開立處分書前（九十三年三月二十六日開立處分書），原告並未向被
      告提出事實上及法律上之陳述，顯然原告並沒有否認從事「砂石、碎石」作業
      之違規事實。
（四）次按工廠管理輔導法第二條規定：「本法所稱工廠，指有固定場所從事物品製
      造、加工，其廠房或廠地達一定面積，或其生產設備達一定電力容量或熱能者
      。前項所稱從事物品製造、加工之範圍、一定面積及一定電力容量、熱能，由
      中央主管機關公告之。」；又依經濟部九十年九月六日經（九０）工字第０九
      ００四六一九四００號公告略以：「廠地面積達一百平方公尺以上，或廠房面
      積達五十平方公尺以上，或電力容量、熱能（馬力與電熱之合計）達二˙二五
      千瓦以上。」。本案依被告違章工廠查處紀錄表所載，負責人姓名「甲○○」
      、稽查時現場「營運中」，未領有工廠登記證、主要產品「砂石、碎石」作業
      、機器設備「砂石碎解洗選設備」，該砂石行使用廠地面積約一千八百平方公
      尺、廠房面積約六百平方公尺、熱能（馬力）達七十馬力，該紀錄表並經該砂
      石行現場工作人員簽名確認無訛，綜上由查處紀錄表可稽該砂石行之設置顯已
      遠超出前揭之工廠公告範圍，顯已達上開所規定一定規模之工廠定義，自應依
      法辦理工廠登記證。是以，原告未取得工廠登記證，擅自從事砂石、碎石作業
      之違規事實，洵堪認定。又原告訴稱：其於六十八年即向被告取得「免工廠登
      記證」等語，依工廠管理輔導法第二條規定及經濟部前揭公告標準，顯見原告
      即屬工廠管理輔導法所規範之工廠，自應依工廠管理輔導法規定取得工廠登記
      證後，始得從事物品製造、加工；與原告所述之「免工廠登記證」核屬兩事。
（五）至原告訴稱已陸續通過水土保持審查及經濟部礦務局完成變更編定為礦業用地
      及工廠登記申請等云云乙節，查原告迄今尚未就違規地址向被告辦妥工廠登記
      。又前揭處分係針對原告於九十二年四月十日被查獲違規當時事實所為之處分
      ，故縱如原告嗣後經輔導辦妥礦業用地變更及取得工廠登記等證件；亦僅得認
      定為已辦妥工廠登記，不得溯及主張本件違規行為應予免罰。原告所訴，均無
      可採，亦無法推翻其先前已違法之事實。
（六）綜上所述，原告於九十二年四月十日被查獲未取得工廠登記證，擅自從事「砂
      石、碎石」作業屬實，有違工廠管理輔導法第十條第一項規定，被告依據同法
      第二十三條第一款規定及被告九十二年四月一日府建工字第０九二００八三四
      七九號令之裁罰基準，令原告應即停工並處罰鍰新台幣四萬元整，被告所為處
      分依法並無不合，本案原告起訴內容，均不能指出本處分內容、程序或依據有
      錯誤，被告對於本違規案處罰之適法性無庸置疑。
（七）綜上所陳，原告主張顯無理由，請判決如被告答辯之聲明等語。
　　理  由
一、按「工廠設廠完成後，應依本法規定申請登記，經主管機關核准登記並發給工廠
    登記證後，始得從事物品製造、加工。但國防部所屬軍需工廠，不在此限。」為
    九十年三月十四日公布施行之工廠管理輔導法第十條第一項所明定；而「工廠有
    下列情形之一者，主管機關應令行為人停工，並各處新台幣二萬元以上十萬元以
    下罰鍰；拒不遵守者，各再處行為人新台幣四萬元以上二十萬元以下罰鍰，並得
    連續處罰：一、違反第十條第一項規定未取得工廠登記證，擅自從事物品之製造
    、加工者。」同法第二十三條第一款亦有明文。
二、本件原告未經核准工廠登記，擅自於台中縣和平鄉○○村○○路○段一八五號設
    置工廠，從事「砂石、碎石製造加工」業務，於九十二年四月十日為被告違章工
    廠聯合取締小組查獲，經當場製作載有原告現場工作人員丙○○簽名並蓋有萬中
    砂石行印章之九十二年四月十日「台中縣政府各機關違章工廠查處記錄表」及「
    台中縣違章工廠查處記錄表」，載明工廠地址為台中縣和平鄉○○村○○路○段
    一八五號，廠地面積約１８００平方公尺、廠房約６００平方公尺、馬力（ＨＰ
    ）７０（按換算為五二˙五千瓦），主要產品為砂石、碎石，機器設備置有砂石
    碎解洗選設備，勘查結果為「營運中」，勘查說明為工廠登記證申請中，未領工
    廠登記證等事項。經被告以九十三年二月二十四日府建工字第０九三００五二五
    六三號函請原告於文到十四日內向被告陳述意見，原告並未如期陳述，被告乃依
    首揭法條規定，為勒令停工，並處罰鍰四萬元之處分等情，有經原告現場工作人
    員丙○○簽名確認之工廠查處紀錄表、被告台中縣政府九十三年二月二十四日府
    建工字第０九三００五二五六三號函及九十三年三月二十六日府建工字第０九三
    ００八二九０七號處分書等附於本院卷內可稽，堪信為真實。
三、原告對上開違規事實並未否認，僅訴稱其萬中砂石行於六十八年即獲准免工廠登
    記證，嗣因法令更改需辦理工廠登記，即遵守相關規定辦理工廠登記所需證照，
    業經獲准租用原住民保留地，並辦理變更礦業用地中（經濟部礦務局複審中），
    將陸續完成變更編定為礦業用地及工廠登記，依工廠管理輔導法第三十二條規定
    「本法施行前，依工廠設立登記規則規定，免辦理工廠設立登記而領有營利事業
    登記證之小型製造業，其依本法規定應申辦工廠登記者，應自中央主管機關公告
    之日起二年內，依本法規定申請工廠設立許可或登記；屆期未辦理或依法不准辦
    理而繼續從事物品製造、加工者，依第二十三條規定處罰。」之意旨，原告已依
    規定於期限內辦理相關申請，並無違反規定，被告怎可引用不同法令同意輔導原
    告就地合法化之各項申請，卻又令停工及處罰鍰四萬元處分云云。
四、惟查原告上開違規事實，經被告違章工廠聯合取締小組查獲，經當場製作載有原
    告現場工作人員丙○○簽名並蓋有萬中砂石行印章之九十二年四月十日「台中縣
    政府各機關違章工廠查處記錄表」及「台中縣違章工廠查處記錄表」，載明工廠
    地址為台中縣和平鄉○○村○○路○段一八五號，廠地面積約１８００平方公尺
    、廠房約６００平方公尺、馬力（ＨＰ）７０（按換算為五二˙五千瓦），主要
    產品為砂石、碎石，機器設備置有砂石碎解洗選設備，勘查結果為「營運中」，
    勘查說明為工廠登記證申請中，未領工廠登記證等事項，有被告所檢附九十二年
    四月十日違章工廠查處紀錄表可稽，查處紀錄表並經原告現場員工丙○○確認無
    訛後簽名並蓋有萬中砂石行印章在案，原告亦未加否認，依工廠管理輔導法第二
    條規定：「本法所稱工廠，指有固定場所從事物品製造、加工，其廠房或廠地達
    一定面積，或其生產設備達一定電力容量或熱能者。」及經濟部九十年九月六日
    經（九０）工字第０九００四六一九四００號公告修正「工廠從事物品製造、加
    工之範圍、一定面積、一定電力容量、熱能暨產業類別」定明「一定面積」係指
    「廠地面積達一百平方公尺以上，或廠房面積達五十平方公尺以上」、「一定電
    力容量、熱能」係指「電力容量、熱能（馬力與電熱之合計）達二˙二五千瓦以
    上」，則原告未登記工廠使用廠地面積約一、八００平方公尺，廠房面積約六０
    ０平方公尺，馬力經換算後達五二˙五千瓦，顯已遠超出前揭之公告範圍，按工
    廠管理輔導法第三十二條固規定：「本法施行前，依工廠設立登記規則規定，免
    辦理工廠設立登記而領有營利事業登記證之『小型製造業』，其依本法規定應申
    辦工廠登記者，應自中央主管機關公告之日起二年內，依本法規定申請工廠設立
    許可或登記；屆期未辦理或依法不准辦理而繼續從事物品製造、加工者，依第二
    十三條規定處罰。」，惟原告於六十八年向被告申辦工廠登記證時，被告函覆其
    無須辦理，係因當時原告於河川工地上採石，使用動力一百三十一馬力，其機械
    屬於移動性，亦即當時原告係屬「工地型」砂石廠，為臨時性質，與當時之工廠
    設立登記規則不符，故免辦理工廠設立登記許可。原告嗣已屬固定型砂石廠，其
    規模如前述，與六十八年其申請辦理工廠登記之情形並不相同。原告並不符合工
    廠管理輔導法第三十二條所規定之施行前免辦理工廠設立登記而領有營利事業登
    記證之小型製造業。原告既未經核准工廠登記，其違規事實至為明確。原告雖主
    張其於被告查獲其違規情事後，已就工廠登記所需先行辦理之相關事宜陸續申辦
    中，並獲經濟部礦務局於九十三年九月十七日以經授務字第０九三００一六四九
    四０號函給予原告臨時證明，以利在未取得核准許可文件前向環保機關申請空污
    及水污操作許可，以免原告在取得工廠登記前因相關環保法令限制無法繼續營運
    ，惟並不影響於其之前未經核准工廠登記，擅自設置工廠從事「砂石、碎石製造
    加工」業務之違規事實，該項主張並非可採。被告審酌其違規情事，依其九十二
    年四月一日府建工字第０九二００八三四七九號令修正「台中縣執行違規工廠統
    一裁罰基準表」所定之裁罰標準，以本件原告屬該裁罰表所定第一類（按該類指
    有製造、存放危險物品或危害公共安全者及有嚴重污染環境、危害公共安寧或衛
    生者）中之砂石加工業第一次違規情形，依據該基準應令停工，並處四萬元罰鍰
    ，乃以原告違反工廠管理輔導法第十條第一項規定，依據同法第二十三條第一款
    規定，以九十三年三月二十六日府建工字第０九三００八二九０七號處分書處勒
    令原告停工，並罰鍰新台幣四萬元。所為處分並無不為裁量或濫用裁量之違法，
    訴願決定遞予維持，亦無不合，原告訴請撤銷，非有理由，應予駁回。
據上論結，本件原告之訴為無理由，爰依行政訴訟法第一百九十五條第一項後段、第
九十八條第三項前段，判決如主文。
中　　華　　民　　國      九十三      年      十      月      十三      日
                 臺 中 高 等 行 政 法 院   第 四 庭
                                審 判 長 法  官　沈　應　南
                                         法  官　許　武　峰
                                         法  官　黃　淑　玲
右正本證明與原本無異。
如不服本判決，應於判決送達後二十日內向本院提出上訴書狀，其未表明上訴理由者
，應於提起上訴後二十日內向本院提出上訴理由書（須依對造人數附具繕本）；如於
本判決宣示或公告後送達前提起上訴者，應於判決送達後二十日內補提上訴理由書（
須附繕本）。未表明上訴理由者，逕以裁定駁回。
提起上訴應預繳送達用雙掛號郵票三九○元（三十四元及五元郵票各十份)。
中　　華　　民　　國      九十三      年      十      月      十三      日
　　　　　　　　　　　　　　　　　   法院書記官　許  巧  慧
